臺灣高等法院高雄分院刑事判決　　　　　　　　　九十二年度上易字第一五五三號
　　上　訴　人
　　即　被　告　乙○○
　　選任辯護人　李明益律師
　　　　　　　　啟夫律師
右上訴人因詐欺案件，不服臺灣高雄地方法院九十二年度易字第一四二七號中華民國
九十二年九月三十日第一審判決（起訴案號：臺灣高雄地方法院檢察署九十二年度偵
字第九七六九號），提起上訴，本院判決如左：
      主  文
原判決撤銷。
乙○○無罪。
      理  由
一、公訴意旨略以：乙○○明知其擔任美國安泰人壽股份有限公司台灣分公司之保險
    業務員期間，陸續向甲○○招攬之下述四份保單：(一)保單號碼：Ｚ000000
    000─○一、生效日：民國（下同）八十二年七月七日；(二)保單號碼：Ｚ00
    0000000─○二、主契約：增值分紅終身壽險、生效日：八十二年七月七
    日；(三)保單號碼Ｚ000000000─○三、主契約：安泰分紅終身壽險、生
    效日：八十四年六月十六日；(四)保單號碼：Ｚ000000000─○四、主契
    約：安泰重大疾病終身保險、生效日：八十五年十月十九日，甲○○均有按期繳
    納首期保險，且係由其代收，並無所謂積欠第一期保險費之情事，竟意圖為自己
    不法之所有，於九十一年九月底某日，向甲○○佯稱上述四份保單之第一期保險
    費共計新台幣（下同）九萬零九百七十九元甲○○俱未支付，係由其代墊為詐術
    ，致甲○○在事隔久遠，已不復記憶情況下陷於錯誤，誤信乙○○所言，而於九
    十一年十月四日如數交付上開金額予乙○○；嗣經甲○○仔細回想後發覺有異，
    並找出上開四份保單之送金單後，始知受騙，因認被告乙○○涉有刑法第三百三
    十九條第一項之詐欺取財罪嫌。
二、按犯罪事實應依證據認定之，無證據不得推定認犯罪事實，刑事訴訟法第一百五
    十四條第二項定有明文。又認定犯罪事實所憑之證據，雖不以直接證據為限，間
    接證據亦包括在內；然而無論係直接或間接證據，其為訴訟上之證明，須於通常
    一般之人均不致有所懷疑，而得確信其為真實之程度者，始得據為有罪之認定，
    倘其證明尚未達到此一程度，而有合理性之懷疑存在時，即難為有罪之認定。再
    者，告訴人之告訴係以使被告受刑事訴追為目的，是其陳述是否與事實相符，仍
    應調查其他證據以資審認，此有最高法院五十二年台上字第一三００號、七十六
    年度台上字第四九八六號判例可資參照。
三、本件公訴人認被告乙○○涉有前開詐欺罪嫌，係以告訴人甲○○之指訴、被告乙
    ○○於警訊中自承所以向告訴人甲○○收取九萬零九百七十九元，係因系爭四筆
    保險費自始至終均係由其代墊而告訴人遲未償還，並未提及告訴人甲○○有在八
    十八年三月十一日、十二日向其要回九萬元保險費，且被告乙○○自承告訴人甲
    ○○於投保時既已繳納首期保險費，則其大可以保單向保險公司質押借款，何須
    向被告乙○○討回保險費，又保險費係歸保險公司所有，與被告乙○○無關，被
    告乙○○豈有返還告訴人甲○○多年前繳納之保費等情，為主要論據。訊據上訴
    人即被告乙○○（下稱被告）對於曾於九十一年十月四日，向告訴人甲○○收取
    九萬零九百七十九元之事實，固供認不諱，惟矢口否認有何詐欺之犯行，辯稱：
    頭期保費金額雖係九萬零九百七十九元，為優待客戶，所以其僅收取整數九萬元
    ，事後告訴人甲○○於八十八年三月十一日打電話說公司查帳急需三萬多元，伊
    即匯整數四萬元給詹女，第二天又打電話說缺四萬多元，伊又匯五萬元給她，事
    後伊雖陸陸續續向詹女催索九萬元之保險費，詹女均置之不理，迄於九十一年十
    月間，詹女始要伊前往上班處所收取保費，伊前往收取時，詹女拿出十萬元，伊
    告訴詹女「要跟人家清楚」，因而連同尾數共向詹女收取九萬零九百七十九元等
    語。
四、經查：
  (一)被告確有於九十一年十月四日向告訴人甲○○收取九萬零九百七十九元後，同時
    在「預收首期保險費送金單」影本右上角附記「此份收清」等文字之事實，迭據
    被告供認在卷，核與告訴人甲○○指述情節相符，並有「預收首期保險費送金單
    」影本在卷可憑（見發查卷第七一四號卷第八頁至第九頁），堪信告訴人甲○○
    此部分之指訴為真實。
  (二)告訴人甲○○所投保之前開人壽保險之頭期保費繳費日期分別係八十二年七月七
    日、八十四年六月十六日、八十五年十月十九日，有前揭保費送金單可按，前開
    送金單右側已印有「本聯由要保人繳費後收執」等文句。告訴人甲○○係大學畢
    業，此經其於警訊時陳述明確，則其就上開文義當知之甚詳，而其於檢察官偵查
    中證稱：我都是現金繳給他，我都是在他寫保單給我當時，直接給他現金等語（
    見他字第一四一七號卷第九頁背面）；於本院審理證稱「被告再度要向其收取保
    費時，送金單正本已在其手中」。則告訴人甲○○豈有不知保費已繳納而仍依被
    告之請求重複繳交之理？告訴人詹秀珠於本院審理時，對被告當庭就此部分所提
    出之質問，亦無法合理說明其中之緣由。何況既已事隔多年，且非當日催討即當
    日收取，豈有未反覆仔細思考，亦未核對保單即率而支付之理。又告訴人甲○○
    於本院審理時另證稱：被告迄今仍積欠其四萬五千元等語（見本院上易卷第一０
    一頁）。而除有特殊情況外，為免自已先清償後，再要求他方清償，通常均以抵
    銷之方式結清，以省麻煩，告訴人甲○○既知被告尚積欠有借款債務，何以未於
    被告向其催討保費時主張抵銷，亦未對被告主張尚有借款債權未清償等抗辯，此
    亦與常情有違。再者，告訴人甲○○於檢察官偵查中陳稱：借錢期間為八十八年
    二月十一日共三筆，為五萬元，八十七年九月二十五日我借他五萬元；他在八十
    八年三月十一日、十二日還我九萬元，還有一萬元未還我，八十九年十二月二十
    六日我又借他四萬五千元等語（見他字第一四一七號卷第十四頁），依告訴人甲
    ○○於檢察官偵查中所述，被告所積欠之借款金額應係五萬五千元，核與本院審
    理時所陳之金額亦不相符合；何況八十七年九月二十五日被告在世華聯合商業銀
    行之帳戶內尚有五十二萬九千餘元之存款（見他字第一四一七號卷第二十九頁）
    ，則被告辯稱其銀行內尚有存款，沒有必要向告訴人借款等語，即非不可信。又
    被告早於八十八年四月二日、三日亦先後匯入各五萬元之款項二筆進入告訴人甲
    ○○之帳戶內（見原審卷第九二頁），而依告訴人甲○○前開於檢察官偵查中所
    述，在八十八年三月十一、十二日已清償九萬元，僅餘一萬元未償還，迄於八十
    九年十二月始再借予被告五萬元。則被告又何以在八十八年四月二、三日共匯款
    十萬元給告訴人甲○○？就此告訴人甲○○亦不能為合理之說明，所為遭受被告
    詐騙之指訴，不能謂無疑問。
  (三)被告確曾先後於八十八年三月十一日、十二日匯款四萬元、五萬元，共計九萬元
    予告訴人甲○○之事實，亦據甲○○於本院審理時證述在卷（見本院上易卷第九
    十五頁），復有存摺明細在卷可憑（見九十二年度他字第十九、二十頁）。雖告
    訴人甲○○一再主張被告先後曾三萬、五萬元不等向伊借錢，有借有還，前開九
    萬元係被告為償還借款債務而匯入其帳戶內，惟被告則堅詞否認有向告訴人甲○
    ○借款之情事；就此，告訴人甲○○雖提出存摺影本以實其說，惟所提出之存摺
    影本僅能證明其有提款之事實，不能證明所提領之款項係貸予被告。再者，被告
    匯入上開九萬元入告訴人甲○○之帳戶內時，告訴人甲○○帳戶內確有三十餘萬
    元存款之事實，固有存款明細可按（見九十二年度他字第一四一七號卷第十九頁
    ）。惟依告訴人甲○○於檢察官偵查中所述，被告於八十八年二月十一日先後三
    次向其借款，共計五萬元時，被告在中華商業銀行高雄分行、世華聯合商業銀行
    及高雄市第一信用合作社亦分別有存款二萬四千餘元、一萬七千餘元、七千餘元
    ，計四萬八千餘元迄未提領，此有被告所提出之存摺原本可憑，而依告訴人甲○
    ○所指，被告於八十九年十二月二十六日向其借款四萬五千元時，被告在世華聯
    合商業銀行之帳戶內尚有五十二萬九千餘元之存款，已如前述，因此是否有存款
    ，與借貸間並無必然之關聯性，尚難執此認被告與告訴人甲○○彼此間無借貸關
    係，而逕認被告匯給告訴人甲○○之款項係償還借款，進而執為被告不利之認定
    。
  (四)被告於檢察官偵查中係供稱：「（問：何時向她收此四張保單之第一期保費？）
    八十二年底至八十七年底之間，我向她陸續收回保費共九萬元」等語，此經本院
    當庭勘驗偵訊時之錄音帶無訛（見本院卷第五十五頁），偵查筆錄內所載共收九
    萬零九百七十九元等語（見九十二年他字第一四一七號卷第八頁倒數第三行），
    應係誤載。被告所辯頭期保費金額係九萬零九百七十九元，為優待客戶，所以其
    僅收取整數九萬元，事後於九十一年十月間向詹女收取保費，詹女拿出十萬元，
    伊告訴詹女「要跟人家清楚」，因而連同尾數共向詹女收取九萬零九百七十九元
    等語，並無悖於常情之處。被告於警詢時雖供稱：九十一年十月四日係向告訴人
    收取積欠之首期保費，共計九萬零九百七十九元，因為首期保費告訴人均未繳納
    ，皆係由我代墊的等語，核與被告在原審所供「係收取先前之欠款」等語不合，
    惟保費一經繳納給保險公司，即屬保險公司所有，除非保險契約當事人同意退費
    ，終止或解除保險契約，不生退給保費之問題。依被告所陳，於告訴人甲○○繳
    納保費後，應告訴人甲○○之請求，以自有之金錢匯給告訴人甲○○供所謂查帳
    之用等語，就實質上而言，係借貸，而非所謂代墊保費，事後所收取者亦非保費
    ，然此係因當事人非擅長法律所為認知誤差問題，而被告確有匯款九萬元給告訴
    人甲○○，已如前述，因此不能執此認被告所述不實，而為其不利之認定。綜上
    所述，告訴人之指訴既未達於通常一般之人均不致有所懷疑，而得確信其為真實
    之程度，依前揭最高法院之判例意旨，自難為被告論罪科刑之依據。且告訴人甲
    ○○與被告間除保費外，尚有其他金錢往來，足徵本件應係民事糾葛，核與詐欺
    罪之構成要件有間，自應循民事訴訟程序決解彼等間之債權、債務糾葛，此外，
    卷內亦無確切之證據足以證明被告有公訴人所指詐欺之罪嫌，不能證明被告犯罪
    ，依首揭說明，自應為被告無罪之判決。
五、原審未詳為推求，遽為論罪科刑之判決，尚有未恰，被告執此聲明上訴，指摘原
    判決不當，為有理由，應由本院將原判決撤銷改判，並為被告無罪之判決。
據上論結，應依刑事訴訟法第三百六十九條第一項前段、第三百六十四條、第三百零
一條第一項，判決如主文。
本案經檢察官邱榮藏到庭執行職務。
中      華      民      國    九十三      年    一      月    二十九    日
                              臺灣高等法院高雄分院刑事第四庭
                                  審判長法官  蕭權閔
                                        法官  陳啟造
                                        法官  李嘉興
右正本證明與原本無異。
不得上訴。
                                  法院書記官  劉博文
中    華    民    國      九十三      年      一      月     二十九     日
